ACORDAO-COMPLETO-2334692

ACÓRDÃO 3529/2019 ATA 13/2019 - PRIMEIRA CÂMARA

VISTOS, relatados e discutidos estes autos que cuidam de pedido de reexame interposto por Dilza Lúcia Pinheiro Oliveira contra o Acórdão 5808/2012-TCU-Primeira Câmara, por intermédio do qual este Tribunal considerou ilegal seu ato de pensão civil,
	ACORDAM os Ministros do Tribunal de Contas da União, reunidos em sessão da Primeira Câmara, com fundamento no artigo 48 da Lei 8.443/1992, c/c os artigos 285 e 286 do RI/TCU, diante das razões expostas pelo Relator, em:
	9.1. conhecer e dar provimento parcial ao presente pedido de reexame, de modo a reformar o Acórdão 5808/2012-TCU-Primeira Câmara, tornando-o insubsistente, e restituir os autos ao relator a quo, Ministro Walton Alencar Rodrigues, para que, a seu critério, sejam adotadas as providências necessárias à nova apreciação de mérito da pensão civil ora reexaminada, à luz do entendimento firmado no Acórdão 2376/2015-TCU-Plenário;
	9.2. dar ciência deste acórdão ao Núcleo Estadual do Ministério da Saúde no Estado do Maranhão e à recorrente.

Pedido de reexame interposto por Dilza Lúcia Pinheiro Oliveira contra decisão que considerou ilegal seu ato de pensão civil.

Primeira Câmara

Núcleo Estadual do Ministério da Saúde no Estado do Maranhão.

3. Recorrente: Dilza Lúcia Pinheiro Oliveira (XXX.749.954-XX), pensionista de Otto de Moraes Pinheiro (XXX.845.734-XX).

13.1. Ministros presentes: Walton Alencar Rodrigues (Presidente), Benjamin Zymler, Bruno Dantas (Relator) e Vital do Rêgo.
13.2. Ministros-Substitutos presentes: Augusto Sherman Cavalcanti e Weder de Oliveira.

BRUNO DANTAS

Ministro Walton Alencar Rodrigues.

Cuidam os autos de pedido de reexame interposto por Dilza Lúcia Pinheiro Oliveira contra o Acórdão 5808/2012-TCU-Primeira Câmara.
2.	A parte dispositiva da deliberação recorrida apresentou o seguinte teor:
"9.1. considerar ilegal e recusar o registro ao ato de pensão civil instituída por Otto de Moraes Pinheiro;
9.2. determinar ao Núcleo Estadual do Ministério da Saúde no Estado do Maranhão que:
9.2.1. no prazo de quinze dias, contados da ciência deste Acórdão, providencie a suspensão dos pagamentos decorrentes da concessão de pensão civil considerada ilegal, sob pena de responsabilidade solidária da autoridade administrativa omissa, dispensando o ressarcimento das importâncias recebidas de boa-fé;
9.2.2. comunique as interessadas acerca da presente deliberação, alertando-as  de que o efeito suspensivo decorrente de eventual interposição de recurso não as exime da devolução dos valores percebidos indevidamente após a respectiva notificação, em caso de não provimento;
9.2.3. encaminhe ao Tribunal, por cópia, comprovante da data em que as interessadas tomaram conhecimento desta decisão;
9.3. esclarecer à unidade jurisdicionada que a concessão de interesse da beneficiária Dilza Meira de Moraes Pinheiro poderá prosperar, mediante emissão de novo ato livre da irregularidade apontada;
9.4. remeter cópia do acórdão, acompanhado do relatório e voto que o fundamentam, ao Ministério da Previdência Social, à Secretaria de Recursos Humanos do Ministério do Planejamento, Orçamento e Gestão (órgão central do SIPEC) , à Consultoria-Geral da União e à Procuradoria Federal dos Direitos do Cidadão; e
9.5. determinar à Sefip que monitore o cumprimento das determinações deste Acórdão."
3.	Admitido o processamento dos recursos, porquanto preenchidos os requisitos previstos no art. 48 da Lei 8.443/1992, conferiu-se o efeito suspensivo descrito nos itens 3.1 e 3.2 do exame de admissibilidade efetuado pela unidade instrutora (peça 27) .
4.	Instruído o presente feito, faço reproduzir, com os ajustes que julgo pertinentes, o exame técnico e o encaminhamento oferecidos pela Secretaria de Recursos deste Tribunal (peça 31) , que contou com a anuência do corpo diretivo daquela unidade (peças 32 e 33) :
"HISTÓRICO
2.	Em suma, o ato foi julgado ilegal em virtude de a jurisprudência deste Tribunal, à época, ser pacífica no sentido de que o art. 5º, da Lei 9.717/98 havia derrogado, do regime próprio de previdência social dos servidores públicos da União, as categorias de pensão civil estatutária previstas na alínea 'e' do inciso I do art. 217 e nas alíneas 'a', 'b', 'c' e 'd', do art. 217, inciso II, todas da Lei 8.112/1990.
2.1.	Dessa forma, entendeu-se que a beneficiária Dilza Lúcia Pinheiro Oliveira, na condição de menor sob guarda, não faria jus à pensão civil concedida pelo instituidor, Otto de Moraes Pinheiro.
2.2.	Cabe citar que se habilitaram à pensão civil instituída por Otto de Moraes Pinheiro Dilza Lucia Pinheiro Oliveira (na condição de menor sob guarda) e Dilza Meira de Moraes Pinheiro (na condição de viúva) , entretanto, essa foi excluída da folha de pagamento Siape, em virtude de seu falecimento em 18/5/2015 (peça 23) .
EXAME DE ADMISSIBILIDADE
3.	Reitera-se o exame preliminar de admissibilidade (peça 17) , ratificado à peça 27, pela Relatora, Ministra Ana Arraes, que entendeu pelo conhecimento do recurso, uma vez que preenchidos os requisitos do art. 48 da Lei 8.443/92, c/c os artigos 285 e 286, parágrafo único, do RI/TCU, suspendendo-se os efeitos dos itens 9.1, 9.2.1 e 9.3 do Acórdão 5808/2012-TCU-Primeira Câmara em relação à recorrente.
EXAME DE MÉRITO
4.	Delimitação
4.1.	Constitui objeto do presente recurso definir se Dilza Lúcia Pinheiro Oliveira tem direito a pensão civil na condição de menor sob guarda e, posteriormente, de pessoa designada.
5.	Da pensão civil na condição de menor sob guarda ou pessoa designada.
5.1.	Defende-se no recurso que sua pensão civil pode prosperar, com base nos seguintes argumentos:
a) é beneficiária de pensão deixada em virtude do falecimento do servidor Otto de Morais Pinheiro, uma vez que esta vivia sob sua dependência econômica e é portadora de deficiência mental;
b) foi legalmente instituída como beneficiaria, como menor impúbere, concedida como pensão temporária, de acordo com o art. 217, inciso II, alínea b da Lei 8.112/1990, pelo Ministério da Saúde, comprovada sua dependência econômica;
c) é portadora de retardo mental (CID F70.9) , atestada por diversos especialistas e reconhecida pelo Ministério da Saúde, sendo considerada inválida em caráter permanente pela junta medica do órgão;
d) em 9/1/2007, protocolou pedido para restituição do pagamento da pensão, nos autos do processo MS - 25014.000146/2007-10, por se tratar de concessão de pensão temporária, quando na realidade a requerente faz jus a pensão vitalícia, por ser portadora de retardamento mental o que a impossibilita de realizar quaisquer atos da vida civil;
e) o Ministério da Saúde/ Secretaria Executiva/ Núcleo Estadual do Maranho, através da Portaria 5.791/RH/DICON/NE/MA/MA de 2/3/2007, reconheceu o estado de invalidez permanente e determinou o restabelecimento da pensão, porém, mantendo o status quo de temporária, deixando de transformá-la em vitalícia, e não dando a devida ciência a este Tribunal de Contas, o que o levou a decisão proferida no Acórdão 5808/2012-TCU-Primeira Câmara;
f) a pensão trata-se de verba alimentar e sua suspensão poderá lhe causar danos irreparáveis.
Análise
5.2.	É legal a pensão civil concedida a menor sob guarda ou pessoa designada cujo fato gerador tenha ocorrido anteriormente à entrada em vigor da alteração promovida no art. 217 da Lei 8.112/1990 pela MP 664/2014, desde que a dependência econômica do beneficiário em relação ao instituidor da pensão não seja descaracterizada.
5.3.	No caso em apreço, o instituidor da pensão faleceu em 16/8/2001 (peça 2) , antes, portanto, da edição da Medida Provisória 664/2014.
5.4.	Esta Corte de Contas tem firme entendimento no sentido de que a pensão concedida à menor sob guarda ou pessoa designada só deve prosperar se houver no processo prova inconteste da dependência econômica e, principalmente, da incapacidade econômica dos pais do habilitando, que são os que detêm a responsabilidade precípua pelo sustento dos filhos, e não o erário (Decisões 641/1999-TCU-Plenário e 233/2000-TCU-1ª Câmara; Acórdão 646/2003-TCU-Segunda Câmara, 171/2005-TCU-2ª Câmara, 2.224/2011-TCU-1ª Câmara e 261/2005-TCU -Plenário, entre outros) .
5.5.	Cabe ressaltar que precedentes do TCU definem os contornos para se verificar a dependência econômica, os quais podem ser sintetizados abaixo: 
a) A condição de dependente para efeitos fiscais (declaração de ajuste anual de imposto de renda) não é bastante para comprovar a efetiva dependência econômica do beneficiário da pensão em relação ao instituidor, que deve ser corroborada por outros elementos, uma vez que a dependência para fins tributários não se confunde com a dependência econômica para fins previdenciários, pois há distinções de natureza, propósito e abrangência entre elas. (v.g Acórdão 10132/2017-TCU-Segunda Câmara e Acórdão 6457/2017-TCU-Primeira Câmara) .
b) A comprovação da dependência econômica em relação ao instituidor da pensão civil não pode ser efetuada apenas mediante justificação judicial, uma vez que esse procedimento possui natureza meramente declaratória. (v.g Acórdão 7501/2017-TCU-Primeira Câmara e Acórdão 13179/2016-TCU-Segunda Câmara) ;
c) A manutenção do padrão de vida do beneficiário da pensão não é condição a ser considerada para a comprovação da dependência econômica em relação ao benefício, uma vez que pensão não é herança, assim, nos termos da Constituição Federal, o nível mínimo necessário para caracterizar a subsistência condigna e, portanto, a inexistência de dependência econômica para fins de benefício de pensão, é a percepção do salário mínimo, não se confundindo subsistência condigna com manutenção de padrão de vida. (v.g Acórdão 6457/2017-TCU-Primeira Câmara e Acórdão 5242/2017-TCU-Primeira Câmara e Acórdão 4941/2016-TCU-Primeira Câmara) .
5.6.	Observa-se, no entanto, que, no acórdão a quo, não se enfrentou a questão da dependência econômica de Dilza Lúcia Pinheiro Oliveira, na condição de menor sob guarda em relação ao instituidor. Assim, com a devida vênia, entende-se que, em instância recursal, não se pode enfrentar a referida questão, sob pena de ser alegado, no futuro, infringência ao princípio do contraditório. Isto porque, em caso de negativa, por falta de prova de dependência econômica, a interessada, pelo princípio recursal da singularidade, não teria direito de ver processado novo pedido de reexame em que pudesse exercitar o contraditório sobre a aludida matéria.
5.7.	É dizer: entende-se que este processo não se encontra maduro para julgamento de mérito, eis que não há prova robusta de dependência econômica. Sobre o tema, não se pode relegar ao oblívio o disposto no art. 1.013 do Novo Código de Processo Civil:
Art. 1.013. A apelação devolverá ao tribunal o conhecimento da matéria impugnada.
§ 1o Serão, porém, objeto de apreciação e julgamento pelo tribunal todas as questões suscitadas e discutidas no processo, ainda que não tenham sido solucionadas, desde que relativas ao capítulo impugnado.
§ 2o Quando o pedido ou a defesa tiver mais de um fundamento e o juiz acolher apenas um deles, a apelação devolverá ao tribunal o conhecimento dos demais.
§ 3o Se o processo estiver em condições de imediato julgamento, o tribunal deve decidir desde logo o mérito quando:
I - reformar sentença fundada no art. 485;
II - decretar a nulidade da sentença por não ser ela congruente com os limites do pedido ou da causa de pedir;
III - constatar a omissão no exame de um dos pedidos, hipótese em que poderá julgá-lo;
IV - decretar a nulidade de sentença por falta de fundamentação.
§ 4o Quando reformar sentença que reconheça a decadência ou a prescrição, o tribunal, se possível, julgará o mérito, examinando as demais questões, sem determinar o retorno do processo ao juízo de primeiro grau.
§ 5o O capítulo da sentença que confirma, concede ou revoga a tutela provisória é impugnável na apelação.
5.8.	A mens legis que se extrai do artigo supracitado é a de que um tribunal somente poderá julgar determinado processo quando a causa estiver madura para julgamento (se o processo estiver em condições de imediato julgamento) . Ainda assim, devem ser respeitados diversos princípios constitucionais, dentre os quais a possibilidade do contraditório e do duplo grau de jurisdição. As exceções a esta regra encontram-se positivadas nos incisos I, II, III e IV do § 3º supra.
5.9.	Nessa ordem de ideias, é de se ressaltar que, quando o processo não estiver maduro para julgamento em segunda instância, deverá ser anulada a sentença de primeiro grau, com a remessa dos autos ao juízo a quo para a colheita das provas indispensáveis.
5.10.	Entende-se que a exegese supracitada pode ser aplicada por analogia no TCU. Assim, no caso ora em apreço, opina-se pelo provimento parcial do presente pedido de reexame, tornando-se insubsistente o Acórdão 5808/2012-TCU-Primeira Câmara e com a remessa dos autos ao relator a quo, para a colheita de provas no que tange à dependência econômica da interessada em relação ao instituidor.
CONCLUSÃO
6.	Da análise anterior, conclui-se que em instância recursal não se pode examinar a questão da dependência econômica da beneficiária em relação ao instituidor, vez que a questão não foi ventilada anteriormente, sob pena de ofensa ao princípio do contraditório.
6.1.	Com base nessas conclusões, propõe-se o provimento parcial do presente pedido de reexame, tornando-se insubsistente o Acórdão 5808/2012-TCU-Primeira Câmara e com a remessa dos autos ao relator a quo, para a colheita de provas no que tange à dependência econômica de Dilza Lúcia Pinheiro Oliveira, na condição de menor sob guarda, em relação ao instituidor.
PROPOSTA DE ENCAMINHAMENTO
7.	Ante o exposto, submetem-se os autos à consideração superior, propondo-se, com fundamento no art. 48 da Lei 8.443/1992 c/c os artigos 285 e 286, parágrafo único, do RI/TCU:
a)	conhecer do recurso para, no mérito, dar provimento parcial, tornando-se insubsistente o Acórdão 5808/2012-TCU-Primeira Câmara, com a remessa dos autos ao relator a quo, para a colheita de provas no que tange à dependência econômica de Dilza Lúcia Pinheiro Oliveira, na condição de menor sob guarda, em relação ao instituidor; e
b)	dar ciência do acórdão que for prolatado à recorrente e aos demais interessados, ressaltando-se que o relatório e o voto que o acompanharem podem ser consultados no endereço www.tcu.gov.br/acordaos, no dia seguinte ao de sua oficialização."
5.	O Ministério Público de Contas, representado nos autos pelo douto Procurador Rodrigo Medeiros de Lima, manifestou-se de acordo com o encaminhamento sugerido pela Serur (peça 34) :
	É o relatório.

Dinorah Pinheiro Ferreira Oliveira (233.357.424-00), representando Dilza Lúcia Pinheiro Oliveira.

Procurador Rodrigo Medeiros de Lima.

pessoal. pensão civil. ato contemplando beneficiário instituído na condição de menor sob guarda. ilegalidade e negativa de registro. pedido de reexame. novo entendimento jurisprudencial sobre pensão concedida a menores sob guarda. necessidade de adoção de procedimentos de controle prévios ao julgamento da concessão. provimento parcial. reforma do acórdão vergastado. restituição dos autos ao relator a quo. ciência.

PENSÃO CIVIL (PCIV)

Secretaria de Recursos (Serur).

Em julgamento, pedido de reexame interposto por Dilza Lúcia Pinheiro Oliveira contra o Acórdão 5808/2012-TCU-Primeira Câmara, por intermédio do qual este Tribunal considerou ilegal seu ato de pensão civil.
2.	De pronto, verifico que a análise promovida pela Serur tem por base amplo e convincente arrazoado que merece acolhimento, razão pela qual adoto aqui, como razões de decidir, os fundamentos ali sustentados, sem prejuízo das considerações que se seguem.
3.	O ato emitido em favor de Dilza Lúcia Pinheiro Oliveira foi considerado ilegal com amparo no entendimento anteriormente firmado pelo Acórdão 2515/2011-TCU-Plenário, no sentido de que a categoria de menor sob guarda havia sido derrogada do regime próprio de previdência dos servidores públicos por força do art. 5º da Lei 9.717/1998.
4.	Ocorre que a sobredita compreensão foi revista por ocasião do Acórdão 2376/2015-TCU-Plenário, momento em que foi assentado que:
" (...) consoante jurisprudência do Supremo Tribunal Federal e do Superior Tribunal de Justiça, o artigo 217 da Lei 8.112/1990, incluídas as alíneas 'a', 'b', 'c' e 'd' do seu inciso II, permaneceu vigente até a edição da Medida Provisória 664, de 30/12/2014, inexistindo, até então, derrogação do citado dispositivo legal em decorrência do disposto no art. 5º da Lei 9.717/1998";
5.	A propósito, convém frisar que, em cumprimento ao citado Acórdão 2515/2011-TCU-Plenário, o presente ato não foi submetido às rotinas prévias de controle instituídas no âmbito da Secretaria de Fiscalização de Pessoal para averiguação de possíveis desconformidades, procedimento que, até então, vinha resultando na identificação de inúmeros benefícios flagrantemente irregulares, que retratavam situações nitidamente não acobertadas pela lei.
6.	Assim, uma vez afastada a tese da derrogação, torna-se necessária a reanálise do feito pelo relator a quo, para que, a seu critério, sejam efetuadas as rotinas de análise anteriormente estabelecidas, com o intuito de que seja esclarecido se a concessão em exame preenche os pressupostos aplicáveis à espécie, a exemplo da condição de dependência econômica entre o menor beneficiário e o instituidor.
7.	Nesses termos, acompanho a unidade instrutora no sentido de dar provimento parcial ao presente recurso, tornando insubsistente a deliberação recorrida, e encaminhar os autos ao Relator a quo, Ministro Walton Alencar Rodrigues, para que, a seu critério, sejam adotadas as providências necessárias à nova apreciação de mérito da pensão civil ora reexaminada, à luz do entendimento firmado no Acórdão 2376/2015-TCU-Plenário.
	Em face do exposto, voto por que o Tribunal adote a deliberação que ora submeto à apreciação deste Colegiado.
	TCU, Sala das Sessões Ministro Luciano Brandão Alves de Souza, em 30 de abril de 2019.
Ministro BRUNO DANTAS
Relator